【裁判字號】    90,上更(一),45
【裁判日期】    900522
【裁判案由】    妨害自由
【裁判全文】
臺灣高等法院臺中分院刑事判決                    九十年度上更(一)字第四五號
    上  訴  人
    即  被  告  乙○
    選任辯護人  洪嘉鴻
右上訴人因妨害自由案件，不服臺灣台中地方法院八十六年度訴字第一四九六號中華
民國八十七年七月廿二日第一審判決（起訴案號：臺灣台中地方法院檢察署八十六年
度偵字第二六六二號），提起上訴，本院判決如左：
      主  文
原判決撤銷。
乙○以非法方法，剝奪人之行動自由，處有期徒刑肆月，如易科罰金以佰元折算壹
日。
      事  實
一、乙○為台中市台中客運公司之司機，平常駕駛該公司一三五號路線之公車，甲○
    ○原係就讀於台中市僑泰工商之學生，民國（下同）八十六年一月十日上午，甲
    ○○因遲到不及搭上學校校車，乃改搭乘大眾交通工具到校，約於上午八時十分
    許，甲○○在台中市火車站前之台中客運公車車站，搭乘台中客運一三五號路線
    由乙○所駕駛之車牌號碼ＦＰ－五六一號營業大客車至僑泰工商，該車途經中興
    大學前，因除甲○○外之其他乘客均已下車，車上乘客只剩甲○○一人，乙○為
    圖快捷即未按原來一三五號路線應由興大路之中興大學大門口前右轉學府路，沿
    學府路先經學府路站牌，再左轉建成路，途經建成路口站牌、江厝站牌，直走至
    五權南路口時再左轉沿五權南路行駛，途經永和街口站牌、永和站牌、信義國小
    站牌、下橋仔站牌、下橋仔（二站）站牌，再右轉南和路，續接大慶街直走，經
    僑泰站牌、大鎰鐵工廠站牌、遠東漁網公司、台中高工終站之路線行駛，而改逕
    直行興大路，未右轉學府路，直至美村路二段路口右轉沿美村路行駛，遇五權南
    路口再左轉沿五權南路行駛，經信義國小站牌，以下則循規定路線行駛。當甲○
    ○發現該車行駛路線不同於平常路線，車內又僅剩其一人，而高雄之彭婉如命案
    又甫案發經媒體批露，甲○○恐遭不測心生緊張，而於乙○駕車回復正常路線後
    ，行至下橋仔（二站）站牌時，即請乙○停車讓其下車。詎乙○未從，竟基於非
    法剝奪甲○○行動自由之犯意，不讓甲○○下車，車續行至僑泰站牌時，甲○○
    再次要求乙○停車讓其下車，乃乙○仍不欲讓甲○○下車，繼續行駛，甲○○心
    驚即在車內奔跑，乙○即對甲○○聲稱：不要跑來跑去，沒有用了，跑不掉等語
    ，而以該非法方法使王女無法下車，剝奪其行動自由，甲○○因之更感心慌，見
    公車右側之路上有僑泰工商學生行走，擬打開車窗喊叫求救，惟發現該窗戶綁有
    鐵絲，無法打開，迨車行至台中市○○街○段卅二號前即將抵遠東魚網公司站牌
    時，甲○○隨即打開公車上左側約第三或第四車窗跳車，乙○見狀即將車減速煞
    停，甲○○跳車後跌落在馬路上，受有頭部外傷、左膝皮膚擦傷及瘀血腫痛、右
    側腰部瘀血腫痛、右臉瘀血腫痛之傷害，旋經附近之民眾打電話叫救護車將甲○
    ○送醫。
二、案經被害人甲○○訴由台中市警察局第三分局報請台灣台中地方法院檢察署檢察
    官偵查起訴。
    理    由
一、訊據上訴人即被告（以下均稱被告）乙○矢口否認有何妨害自由及傷害犯行，辯
    稱：伊有照該公車原來之路線行駛，並未不讓甲○○下車，因甲○○過了僑泰站
    在大鎰鐵工廠站始喊下車，伊因依公司規定非站牌處不能上下旅客，故準備在下
    一站停車讓王女下車，但王女不待伊靠站停車，即在車將抵達遠東漁網公司站牌
    時跳車，其確無前開妨害自由等犯行云云。惟查右開犯罪事實業據告訴人甲○○
    迭於警訊、偵查、原審及本院調查時指訴歷歷，且告訴人甲○○搭乘被告乙○所
    駕公車而於前述時地跳車之事實復為被告乙○所承認，甲○○因之並受有前開傷
    害，亦有臺灣省立豐原醫院之診斷證明書影本乙紙附卷可稽。又於原審法院審理
    中經函請法務部調查局對告訴人甲○○與被告乙○就事實經過之陳述予以實施測
    謊結果，甲○○所稱「司機確於車上出言恐嚇致其跳車」乙節，經測試無情緒波
    動之反應，應未說謊；至乙○所稱「其未變更路線行駛」，「其未恐嚇甲○
    ○」等節，經測試結果呈情緒波動之反應，應係說謊等情，有法務部調查局八十
    六年九月一日（八六）陸(三)字第八六○六○九二六號鑑定通知書（通知鑑定結果
    ）及八十七年三月十一日（八七）陸(三)字第八七○一七○九七號詢答書（說明測
    謊結果研判之方法）各乙份在卷足憑。又本院就最高法院發回意旨所指被告所辯
    告訴人係公車駛過僑泰工商站牌始要求下車，抑或告訴人所稱伊於下橋仔（二站
    ）站牌時，即要求下車，上訴人不讓其下車，於車行至僑泰工商站牌時，仍不讓
    伊下車，伊始於車將至遠東漁網公司站牌時跳車等事實，函請法務部調查局再施
    以測謊，惟經該局以本案告訴人有無要求下車係單純意思表示，無法檢驗測謊結
    果之正確性，不符測謊鑑定範疇，而未為測謊，亦有該局九十年三月廿一日第九
    ○○一七五七九號函在卷可稽，惟此部分並不影響上開已實施測謊結果之正確性
    ，無從為被告有利認定，又雖證人丁○○於原審證稱：我在大慶街一段三十二號
    圍牆旁停車，下車正過馬路時，見公車往遠東漁網公司方向朝路邊停靠，走至公
    車車尾打算過馬路，始見一女學生趴在該車道，後見司機拉告訴人說，叫她不要
    走，司機要我幫他打電話，叫救護車；而另證人林麗芳證稱：被告拉告訴人說，
    你在流血不要跑了，等救護車來各等語，彼二證人固證明被告乙○於甲○○跳車
    後，未對之出言聲稱「妳不要跑了，妳跑不掉」等語，惟其等所目擊者亦僅是甲
    ○○跳車後被告之行止而已，對於跳車前在車內發生之事自無法見證，衡情被告
    至愚亦不可能於甲○○跳車後，見有路人靠近及在場時，仍對甲○○為妨害自由
    或恐嚇不利舉止，而自曝犯行之理，是渠二證人之證言尚不能據為被告未有妨害
    自由犯行之有利認定。何況該證人林麗芳於原審且結稱當時見告訴人臉部受傷流
    血，且拉著一位路過女子說「阿姨，救救我」等語，此與告訴人之供述相符，則
    告訴人搭乘公車就學途中若非遭遇相當危急，身處險境極欲脫身，衡情豈有膽敢
    於車行途中冒險跳車，且在摔倒起身之後又急忙向路人求救之理？再者，據被告
    自承台中客運一三五路線公車依規定從興大路之中興大學大門口前右轉學府路，
    沿學府路先經學府路站牌，再左轉建成路，途經建成路口站牌、江厝站牌，直走
    至五權南路口時再左轉沿五權南路行駛，途經永和街口站牌、永和站牌、信義國
    小站牌、下橋仔站牌、下橋仔（二站）站牌，再右轉南和路，續接大慶街直走，
    經僑泰站牌、大鎰鐵工廠站牌、遠東漁網公司、台中高工終站再原路線折返至台
    中車站。而如係依告訴人甲○○所指訴被告乙○抄捷徑變更行駛之路線，即於中
    興大學大門口前逕直行興大路，未右轉學府路，直至美村路二段路口右轉沿美村
    路行駛，遇五權南路口再左轉沿五權南路行駛，經信義國小站牌，以下則循規定
    路線行駛。後者路線確可免於停靠學府路站牌、建成路口站牌、江厝站牌，永和
    街口站牌、永和站牌等站，明顯縮短路程，此經原審承辦法官親至現場及搭乘台
    中客運一三五號公車勘驗屬實，並製有勘驗筆錄在卷可參。又被告駕駛一三五號
    公車，行經中興大學大門口時，車內乘客既僅剩告訴人甲○○一人，而甲○○係
    穿著僑泰工商制服及背有書包，復為被告所不否認，則被告當知甲○○係僑泰工
    商學生，其時正值上學時間，應係在僑泰工商站牌下車，則被告改變路線縮短路
    程，因不影響甲○○下車，其未循正常路線行駛而變更路線，自屬可能。又甲○
    ○當天到校遲到而自行改搭大眾交通工具，內心自是著急，其注意力應較往常為
    高，且訊之亦表示伊從一年級開始如未搭上校車，就坐該一三五路公車上學，以
    往該車路線都未更改，伊對其行駛路線很熟等語，尤其案發當天適巧車行至中興
    大學時其他乘客均已下車，且被告又自行變更路線行駛，依理甲○○身為女子獨
    自一人處此情境，足生警覺，其對四周事物之觀察力必較敏感，自應急著下車，
    從而甲○○應不至於車過僑泰站牌後之下一站大鎰鐵工廠站牌時始要求停車，而
    被告變更路線時，車內乘客僅甲○○一人，甲○○又係穿著僑泰工商制服及背有
    書包，被告依其職業上之判斷自能知悉甲○○至遲應在僑泰工商站牌下車，焉有
    車至僑泰工商站牌時，甲○○未要求下車，被告卻不與聞問繼續行駛，而後如被
    告所辯稱甲○○是在過了僑泰工商站牌到下一站大鎰鐵工廠時始喊下車，被告再
    準備於下一站停車之理！而告訴人甲○○為一學生，生活背景單純，在校學業成
    績優異，且擔任班級幹部及學校社團活動負責人之情事，有其於本院提出之學校
    公函及甲○○在校成績一覽表五紙在卷可考，渠與被告乙○亦素不相識，倘被告
    乙○未有前開犯行，告訴人甲○○何須無故誣攀？又何須冒生命危險而採取具有
    高度危險性之跳車行動？是被告所辯無非係卸飾之詞，要無足採。
二、按人之記憶能力及對事實之描述方式，本即易因各人之智識、經驗而有差異，在
    案發情急之下被害人就事實之記憶及描述或有出入，亦屬正常，是無從因其就事
    實之細節先後陳述略有差異，即全部予以捨棄不採。此由最高法院七十四年台上
    字第一五九九號判例意旨略謂：告訴人、證人之陳述有部分前後不符，或相互間
    有所歧異時，究竟何者為可採，法院仍得本其自由心證予以斟酌，非謂一有不符
    或矛盾，即應認其全部均為不可採信；尤其關於行為動機、手段及結果等之細節
    方面，告訴人之指陳，難免故予誇大，證人之證言，有時亦有予渲染之可能；然
    其基本事實之陳述，若果與真實性無礙時，則仍非不得予以採信等語，亦足供參
    考。查告訴人甲○○指訴渠於跳車時，被告加速駕車之時速約為每小時六十至
    七十公里，於偵查中指稱「被告可能要強暴我，因我上車時被告以很邪惡的眼
    神看我，並一直向我點頭，且口中念念有詞。」等語，於警訊筆錄指稱「該司
    機乙○不依公司行駛路線行駛，該司機乙○即不斷從車內照後鏡看著我，又回頭
    連續看我，當我發現行駛路線不一樣，司機的眼神又有異樣的眼光。」於本院另
    稱「被告於中興大學站附近，起身將車內後照鏡轉動到可目見我而行駛。」，及
    於致總統府秘書長函（八十六年度偵字第二六六二號偵查卷第十九頁）中稱「司
    機沒有按照規定的路線行駛，且一直轉動後照鏡子，自己才知道不對了。」等語
    ；此與告訴人甲○○所自承及證人丁○○證述甲○○跳車跌落馬路上之位置約
    在一三五號公車左側後半段二分之一至三分之二車身旁，如被告於告訴人欲跳車
    時確以六十至七十公里時速急速行駛，則告訴人跌落之處應是在大客車車身之後
    。原審法院勘驗該一三五路公車車內司機座位、後視鏡位置及告訴人自承於車
    上所坐之位置結果，發現在正常行駛中，由駕駛座後第一排乘客座位起至最後一
    排乘客座位之位置，均無法自後視鏡看得坐於駕駛座之司機之眼睛，且司機如欲
    轉動後視鏡須身體離開駕駛座，其手臂始搆得著後視鏡，被告於車輛行駛中，應
    無可能起身轉動後視鏡以窺看甲○○等情，製有勘驗筆錄在卷，經兩相參照，告
    訴人之指訴固不無誇大之嫌，惟此於本案妨害自由之犯罪要件上開基本事實之成
    立行為尚無直接關聯，何況告訴人於案發之時身處危急之中，心緒慌亂，對於案
    發若干細節均係憑事後回憶而為陳述，難免與實際情形有所出入，然尚不能因之
    即否定其就主要被害情節指訴之真實性。另告訴人關於何時要求被告停車讓其下
    車乙節，於原審法院履勘現場前，固有在僑泰工商站牌前一站（於偵查中）及前
    三站（於致總統府秘書長函內所載）之分，惟因告訴人於該等陳述時均未重建現
    場，告訴人又因跳車受傷飽受驚嚇，自無從期待其為完全無訛之陳述，嗣於原審
    履勘現場重建事實經過時，告訴人即明確指出係在下橋站（二站）要求被告停車
    讓其下車，而該下橋站（二站）即是僑泰工商前一站，與本院前開告訴人究應係
    在何時要求停車下車之推論相符，則告訴人上開指述細節縱有歧異之處，然既不
    離基本事實，自無礙於本件犯行之認定。又告訴人於本案自警訊、偵查、原審及
    本院調查時其歷次陳述條理清楚，陳述明確，足見其精神狀態正常，意識清晰，
    倘其精神意識有所異樣當亦不可能接受測謊鑑定，而由其在校三年成績優異，有
    如前述，益見其精神狀況應無異常情形。又被告之選任辯護人謂告訴人曾至省立
    豐原醫院精神科就診，並曾至台中縣后里鄉王月英主持之「陵聖堂」學習跳乩童
    等情，而質疑告訴人之精神狀態，然告訴人於案發時及本案歷次陳述中其精神狀
    態既無異常情形，已如前述，且經本院函詢行政院衛生署豐原醫院查明告訴人並
    無因精神疾病而前往就醫之紀錄，亦有該院覆本院函在卷可稽（見本院更(一)卷第
    卅九頁），另本院傳訊證人王月英亦供證稱「伊認識告訴人，他未在伊處學習乩
    童，亦未曾因精神疾病找伊治療收驚。」等語，足見被告所謂告訴人精神有障礙
    ，其關於本件被害事實之指訴，顯有問題云云，無非憑空猜測，自無根據，是被
    告所辯，要無採信，犯行洵堪認定。
三、核被告前揭所為係犯刑法第三百零二條第一項之以非法剝奪人行動自由罪。又被
    告在車上雖曾對告訴人聲稱「不要跑來跑去，沒有用了，跑不掉等語，然此乃在
    其己非法剝奪告訴人行動自由期間所言，非另有以將加惡害於告訴人之意，是無
    另成立恐嚇罪可言。原審認上訴人罪證明確，予以論罪科刑，固非無見，惟查原
    審未及依修正後刑法之規定，併宣告被告易科罰金之折算標準已有未合，另認定
    被告有傷害之間接故意，而犯傷害罪責，亦有未洽（理由詳後述）。上訴人上訴
    意旨否認犯罪，雖無可取，惟原判決既有可議，即無可維持，自應由本院加以撤
    銷改判。爰審酌被告犯罪動機、手段、所生危害及犯罪後一切態度，猶否認犯行
    ，且未與告訴人和解等情狀，量處有期徒刑四月，又按中華民國九十年一月四日
    修正，同年月十日經總統公布施行之刑法第四十一條第一項規定：「犯最重本刑
    為五年以下有期徒刑以下之刑之罪，而受六個月以下有期徒刑或拘役之宣告，因
    身體、教育、職業、家庭之關係或其他正當事由，執行顯有困難者，得以一元以
    上三元以下折算一日，易科罰金。」被告於行為後，其適用法律已有變更，比較
    該條文修正前後之規定，以新法有利於被告，依刑法第二條第一項前段規定，適
    用裁判時之法律即修正後之刑法第四十一條之規定，故並依刑法第二條第一項前
    段、修正後刑法第四十一條第一項諭知易科罰金之折算標準。
四、公訴意旨另以：被告於上開時地，不讓告訴人下車繼續行駛，而其見告訴人因無
    法下車，在車上焦急跑動，且打開車窗企跳車脫身，仍加速而未停車，致告訴人
    跳車後受有上開傷害。則其對車行途中跳車可能造成跌傷甚或遭他車撞傷之情應
    能預見，竟仍不停車讓告訴人下車，足見彼對於告訴人因之受傷亦不違其本意，
    是其應有傷害之間接故意，此部分又犯同法第二百七十七條第一項之傷害罪嫌云
    云，然查告訴人跳車後跌落馬路上之位置約在該公車停車時，左側後半段二分之
    一至三分之二車身旁之情事，有如上述，顯見告訴人跳車之際，被告已及時將車
    速減緩煞停，而被告於本院亦供承「告訴人要跳車之際，伊有轉頭看。」等語，
    核與告訴人亦指稱被告在車上履回頭看伊等情相符，而被告自承車子距遠東魚網
    公司站牌前尚有十多公尺，其即將車子轉入外側車道煞停之情事，足見被告於告
    訴人將跳車前，已發現旋即將車減速煞停，參以證人丁○○、林麗芳上開證述，
    均稱被告有要告訴人不要離開，等救護車來云云，顯見被告事先並無預見告訴人
    突然打開車窗跳車，於發覺之際即採取減速停車之動作，事後亦表示要叫救護車
    將告訴人送醫之情事以觀，尚難認被告對於告訴人之傷害有間接故意之犯意，惟
    公訴人認此部分傷害罪嫌與上開論罪部分有牽連犯之裁判上一罪關係，爰不另為
    無罪之諭知。
據上論結，應依刑事訴訟法第三百六十九條第一項前段、第三百六十四條、第二百九
十九條第一項前段、刑法第三百零二條第一項、第二條第一項前段、修正後第四十一
條、罰金罰鍰提高標準條例第一條前段、第二條，判決如主文。
本案經檢察官丙○○到庭執行職務。
中       華       民       國   九  十    年     五      月    廿二     日
                                臺灣高等法院臺中分院刑事第一庭
                                      審判長法  官  蕭  錦  鍾
                                            法  官  陳  登  源
                                            法  官  胡  忠  文
右正本證明與原本無異。
如不服本判決應於收受送達後十日內向本院提出上訴書狀，其未敘述上訴之理由者並
得於提起上訴後十日內向本院補提理由書（均須按他造當事人之人數附繕本）。
                                            書記官  蘇  昭  文
中       華       民     國   九  十    年     五      月    廿二     日
附錄法條：
刑法第三百零二條第一項：私行拘禁或以其他非法方法，剝奪人之行動自由者，處五
年以下有期徒刑、拘役或三百元以下罰金。
                                                                        Ｋ


司法院資訊處製作；財團法人民間司法改革基金會備份。
